【裁判字號】    96,簡上,128
【裁判日期】    980903
【裁判案由】    確認通行權存在
【裁判全文】
臺灣臺南地方法院民事判決             96年度簡上字第128號
上  訴  人  丙○○
訴訟代理人  李育禹律師
            蔡文斌律師
            王建強律師
複代 理 人  王盛鐸律師
被上 訴 人  乙○○
            戊○○
            甲○○
共      同
訴訟代理人  陳慶鴻律師
            丁○○
上列當事人間請求確認通行權存在事件，上訴人對於中華民國96
年8月8日本院柳營簡易庭95年度營簡字第560號第一審判決提起
上訴，並撤回部分起訴，經本院於98年8月20日言詞辯論終結，
判決如下：
    主  文
原判決廢棄。
被上訴人在第一審簡易之訴駁回。
第一、二審訴訟費用新臺幣壹萬伍仟陸佰陸拾伍元由被上訴人負
擔。
    事  實
甲、上訴人方面：
一、聲明：
    （一）原判決廢棄。
    （二）被上訴人在第一審之訴駁回。
    （三）第一、二審訴訟費用由被上訴人負擔。
二、陳述：除與原判決記載相同者，茲引用之外，補稱：
    （一）原審整理本件確認通行權存在事件之爭執事項為：(1)
          原借用人歐某2人有無徵得貸與人即上訴人之同意，
          允許被上訴人使用系爭土地？(2)原借用人依其借貸之
          目的，是否已使用完畢或是可推定借用人已使用完畢
          ，而上訴人得為返還之請求？（參見原審判決，第8
          頁）原審傳喚證人歐爾南、蘇俊傑及黃邦智到庭詢問
          之點，亦在於「當時借用的真意為何？」、「當時有
          無考慮到戲院不經營後，借用過路的土地要如何處理
          ？」然原審卻於判決理由中，援引民法第787條鄰地
          通行權之規定，為被上訴人有利之判決，對於上訴人
          而言，顯然造成莫大之突襲。原審未曉諭當事人就民
          法第787條鄰地通行權之有無，為相當之辯論，亦有
          違民事訴訟法第199條規定。
    （二）本件被上訴人確認通行權存在之依據，究係依民法第
          789條規定，抑或係依上訴人與被上訴人乙○○、甲
          ○○所有土地前手即訴外人陳永聯（即上訴人配偶陳
          鶴之父）與訴外人歐爾南於民國57年9月7日訂立之
          土地買賣合約（下稱系爭合約）及建築執照，就本件
          訴訟而言，關係重大。前者係屬物權之規定，後者係
          屬債權之規定，倘係屬後者，基於債之相對性，被上
          訴人非系爭合約之當事人及繼承人，自不得就系爭合
          約有所主張。原審未予究明，遽為上訴人不利之判決
          ，在認事用法上，有重大違誤。
    （三）被上訴人據系爭合約內容，主張對上訴人所有之如臺
          南縣麻豆地政事務所複丈日期96年6月21日土地複丈
          成果圖所示臺南縣六甲鄉○○段1372之2地號土地上
          編號1372之2A部分，面積26平方公尺、同段1372之3
          地號土地上編號1372之3A部分，面積48平方公尺（下
          稱系爭土地）有通行權存在，然如前所述，基於債之
          相對性，被上訴人非系爭合約之當事人及繼承人，自
          不得就系爭合約有所主張。況觀訴外人陳永聯與訴外
          人歐爾南於57年9月7日因系爭合約所簽立之土地買賣
          合約書（下稱系爭合約書）第1條及第7條約定，訂約
          時訴外人歐爾南係為興建戲院而向訴外人陳永聯購地
          ，而訴外人陳永聯亦係以訴外人歐爾南興建戲院為前
          提，始同意訴外人歐爾南通行其所有之系爭土地，事
          後訴外人歐爾南等人並未續為經營戲院，故使用借貸
          目的已使用完畢，自應返還系爭土地予上訴人。
    （四）按債者，指特定當事人間得請求一定給付之法律關係
          ；物權則係直接支配管領特定物並享有其利益之權利
          ，就物權之得、喪、變更有所約定者，即屬物權契約
          。觀系爭合約書第7條約定：「乙方要進入新建戲院
          之道路要由六甲段五七九號之七直透至戲院前以免影
          響雙方之利益」等語，並無就民法上所承認「物權」
          之得、喪、變更有所約定，故系爭合約性質上應屬債
          權契約。被上訴人援引臺灣新竹地方法院88年度訴字
          第317號判決主張系爭合約之性質為物權契約，不足
          採信，蓋上開判決僅係地方法院之判決，非最高法院
          之判例、判決，尚難拘束鈞院；且上開判決所稱之使
          用同意書，係以民法第789條之鄰地通行權為規範標
          的，與本件相異；又上開判決所提及之「準物權之請
          求權性質」，非現行民法實務及學說之用語，其意涵
          不明確，不應草率援用，亦即一般實務及學說將民法
          第294條所稱之債權讓與，稱之為「準物權契約」，
          屬於處分行為之一種，其係以債權或無體財產權作為
          標的之行為，然上開判決所指情形，與債權或無體財
          產權之移轉無涉，難謂準物權契約。又現行法就債權
          契約物權化之法律依據，有民法第425條、土地法第
          79條之l規定，至於分管契約對於明知或可得而知之
          應有部分受讓人，亦賦予物權之效力，乃有權解釋機
          關，基於共有人間之和諧、共有物之利用及維持法律
          秩序之安定所作之考量，乃屬特例，不可引為常經。
          此觀民法物權編修正草案第826條之1增訂，不動產以
          「登記」為斷，動產則以「第三人於受讓應有部分或
          取得物權時是否知悉或可得知悉」為標準，據以判斷
          分管契約是否具物權效力，可知債權契約物權化屬民
          法上之特例。
    （五）被上訴人援引司法院大法官會議第349號解釋理由書
          及臺灣高等法院94年度上字第447號裁判意旨，主張
          系爭合約具有拘束上訴人之效力云云，上訴人認為均
          不足以支持被上訴人之主張，理由如下：
          1.就司法院大法官會議第349號解釋理由書部分：
            系爭合約書第7條之意涵，在於甲方（即訴外人陳
            永聯）提供系爭土地予乙方（即訴外人歐爾南、郭
            清水）使用，然雙方非共有關係，無分管契約具物
            權效力所考量之共有人間之和諧、共有物之利用及
            維持法律秩序之安定等因素，而被上訴人亦無提出
            其他堅實論據，是本件實無法與分管契約情況相比
            擬。
          2.就臺灣高等法院94年度上字第447號裁判意旨部分
            ：
            系爭合約書第7條為使用借貸關係，被上訴人無法
            依民法第425條規定有所主張。被上訴人辯稱訴外
            人陳永聯將土地售與訴外人歐爾南，是希望以戲院
            之營運創造新興商圈，增加其鄰地戲院週遭土地之
            價值，惟若訴外人歐爾南取得土地後未興建戲院，
            則應給付訴外人陳永聯新臺幣（下同）20萬元，作
            為訴外人陳永聯低價出售土地之補償，故系爭土地
            通行之協議，乃屬有對價關係之有償性質，非無償
            性質之使用借貸契約云云，惟被上訴人上開抗辯，
            僅能說明當初雙方購置土地及其決定價格之動機，
            並未提及「使用系爭土地」之代價為何，且觀系爭
            合約書第7條約定，亦無法得知通行系爭土地有何
            代價，是系爭合約書第7條為使用借貸關係，依最
            高法院59年度台上字第2490號判例意旨，即使用借
            貸，非如租賃之有民法第425條之規定，因此，被
            上訴人無法依民法第425條規定，主張系爭合約書
            第7條得拘束上訴人。
    （六）被上訴人辯稱該附帶通行之約定，具有輔助主給付義
          務之功能，應隨主契約即臺南縣六甲鄉○○段579之1
          5地號土地（下稱579之15地號土地）之移轉而移轉云
          云。然該附帶通行之約定，為債權契約，不具物權效
          力，基於債權之相對性，僅有契約當事人能相互主張
          契約內容，被上訴人非系爭合約之當事人，故不得請
          求系爭合約之「主給付義務」或「附隨義務」。況本
          處所指之主契約應係指系爭合約，579之15地號土地
          之移轉不代表主契約之移轉，則被上訴人自始未自訴
          外人歐爾南處承受系爭合約之法律關係，其所承受者
          為579之15地號土地，兩者有所不同，不容混淆。又
          被上訴人應就訴外人吳茂田之出示行為及陳述負舉證
          責任，且縱訴外人吳茂田有出示系爭合約書之行為或
          陳述，亦僅係被上訴人與訴外人吳茂田間之內部行為
          ，與上訴人無涉。
    （七）被上訴人辯稱上訴人曾將與系爭土地相鄰之同段579
          之32地號土地出租予訴外人統德興業股份有限公司（
          下稱統德公司）做停車場使用，而系爭土地為訴外人
          統德公司對外聯絡之唯一道路，可知上訴人已自認系
          爭土地供被上訴人通行之事實云云。惟查，上訴人縱
          將同段579之32地號土地出租予訴外人統德公司做停
          車場使用，並不當然表示被上訴人可通行系爭土地。
          又所謂自認，係指當事人一造對於他造主張不利於己
          之事實，於準備書狀內或言詞辯論時，或在受命法官
          、受託法官前，為相一致之陳述，惟上訴人未曾以書
          狀或言詞陳述「系爭土地供上訴人通行」。
    （八）被上訴人辯稱系爭土地係隨建築物申請建造之必備通
          行要件，並供同段579之12地號等土地通行達37年之
          久，已具公示之外觀云云。惟，系爭土地是否為建築
          物申請建造之必備通行要件，與被上訴人能否主張系
          爭合約無涉，況系爭土地係供「戲院」所用，而訴外
          人歐爾南等人並未續為經營戲院，使用借貸目的已消
          滅，因此，訴外人歐爾南等人於未繼續經營戲院時，
          即不得再通行系爭土地，故縱令兩造仍受系爭合約拘
          束，被上訴人亦無通行權可資主張。被上訴人雖辯稱
          上訴人明知系爭土地有供通行之事實云云，惟系爭合
          約本無物權效力，則無論上訴人是否明知系爭土地有
          供通行之事實，系爭合約仍不得拘束上訴人。至系爭
          土地有無供通行之外觀，係公用地役權之問題，與本
          案無涉，且訴外人臺南縣六甲鄉公所在另案就系爭土
          地主張公用地役權，亦為鈞院柳營簡易庭95年度營簡
          字第634號判決所否認，併予敘明。
    （九）上訴人受贈坐落臺南縣六甲鄉○○段1372之2、1372
          之3地號土地時，並不知悉系爭合約存在，被上訴人
          以上訴人與訴外人陳鶴、陳永聯間之親情關係，推
          論上訴人知道系爭合約書存在，而使用受限制以供通
          行云云，顯與事實不符。況姑且不論系爭合約是否對
          兩造均有拘束力，然被上訴人戊○○並非土地所有權
          人，其僅為建物所有權人，故其並無據以主張通行之
          請求權基礎。
    （十）綜上，訴外人陳永聯、歐爾南及郭清水間雖於57年間
          就系爭土地之通行權有所約定，惟該約定僅具債權性
          質，效力不及於兩造。被上訴人亦僅係單純受讓579
          之15地號土地，並未承受系爭合約之權利義務，難據
          以請求通行系爭土地。
三、證據：除援用第一審所提證據外，補提本院97年度簡上字第
    2號民事判決暨確定證明書影本為證。
乙、被上訴人方面：
一、聲明：
    （一）上訴駁回。
    （二）訴訟費用由上訴人負擔。
二、陳述：除與原判決記載相同者，茲引用之外，補稱：
    （一）本件通行權存在之訴，係據系爭合約書、建築使用執
          照之同意書及建築地點地籍圖，而系爭合約之性質為
          物權契約。按「原告雖主張前開使用同意書僅具有債
          權之效力云云；惟基於前述，民法第七百八十九條之
          通行權，其性質均屬土地之物上負擔，隨土地而存在
          ，蓋此項通行權係為土地利用之社會經濟目的，所賦
          予土地所有人之法律上當然負擔，原具有準物權之請
          求權性質，不因嗣後之土地輾轉讓與，而得使原有通
          行權消滅，是因土地之一部分割、讓與致有不通土地
          者，依法本得向分割人、受讓人或讓與人主張通行之
          權利，則前開分割人、受讓人或讓與人間因無法通行
          而就讓與地、受讓地或分割地所為通行權範圍之約定
          ，其性質亦自然同具有準物權之性質，而不能單純以
          一般同意使用土地之約定僅具債權效力視之」（參臺
          灣新竹地方法院88年度訴字第317號判決），本件被
          上訴人乙○○、甲○○之前手歐爾南向訴外人陳永聯
          購買之579之15地號土地為一袋地，訴外人歐爾南依
          法本可向訴外人陳永聯主張相鄰關係之通行權。又訴
          外人陳永聯與歐爾南於系爭合約書第7條約定「乙方
          要進入新建戲院之道路要由六甲段五七九號之七直透
          至戲院前以免影響雙方之利益」等語，即已明確約定
          訴外人陳永聯無償提供原地號為六甲段579之4之土地
          （現經農地重劃及都市○○道路預定空地逕為分割為
          六甲段1372之3、1372之5、1372之2等3筆地號，北端
          接同段579之7達公路）予訴外人歐爾南所有之579之1
          5地號土地通行使用，而該約定係本諸土地物權之相
          鄰關係之規定所訂立，故為土地之物上負擔，隨同土
          地而存在，自不因系爭土地更易所有人而受影響，故
          系爭合約係具有物權效力，足以拘束該相鄰關係土地
          所有人及其繼受人，而非僅存在特定當事人間。因此
          ，訴外人歐爾南雖將579之15地號土地賣予被上訴人
          乙○○、甲○○，訴外人陳永聯將系爭土地讓與上訴
          人，然因訴外人歐爾南、陳永聯間所訂立之系爭合約
          書中有關通行權約定部分，具有物權效力，故上訴人
          與被上訴人乙○○、甲○○仍應受系爭合約中有關通
          行權約定之拘束，被上訴人得依系爭合約向上訴人主
          張就系爭土地有通行權存在。
    （二）「按民法上之法律行為，有債權行為與物權行為，除
          法律有特別規定外，前者於特定人間發生法律上之效
          力，後者於以公示方法使第三人得知悉之狀態下，對
          任何第三人均發生法律上之效力。故動產以交付為公
          示方法，不動產以登記為公示方法，而以之作為權利
          取得、喪失、變更之要件，以保護善意第三人。如其
          事實為第三人『明知』或『可得而知』，縱為債權契
          約，其契約內容仍非不得對第三人發生法律上之效力
          」、「上訴人雖非前開確定判決既判力所及之人，惟
          系爭土地之通行使用協議，仍得拘束上訴人，其理由
          如下：(一)按民法上之法律行為，有債權行為與物權行
          為，除法律有特別規定外，前者於特定人間發生法律
          上之效力，後者於以公示方法使第三人得知悉之狀態
          下，對任何第三人均發生法律上之效力。故動產以交
          付為公示方法，不動產以登記為公示方法，以之作為
          權利取得喪失、變更之要件，以保護善意第三人。如
          其事實為第三人『明知』或『可得而知』，縱為債權
          契約，其契約內容仍非不得對第三人發生法律上之效
          力」、「按民法上之債權契約，除法律有特別規定外
          ，固僅於特定人間發生其法律上之效力，惟物之受讓
          人若知悉讓與人已就該物與第三人間另訂有債權契約
          而猶於該契約成立後惡意受讓該物之所有權者，參照
          司法院大法官會議釋字第349號解釋及民法第148條所
          揭櫫之誠信原則，該受讓人亦仍應受讓與人原訂債權
          契約之拘束」，司法院大法官會議第349號解釋、臺
          灣高等法院94年度上字第447號判決及最高法院90年
          度台上字第1060號判決可資參照。
    （三）系爭合約書第7條約定「乙方要進入新建戲院之道路
          要由六甲段五七九號之七直透至戲院前，以免影響雙
          方之利益」等語，為訴外人陳永聯提供上開路段供買
          受人通行之約定，且因該附帶通行之約定，579之15
          地號土地買受人始能建築戲院並通行至公路，是該附
          帶通行之約定，具有輔助主給付義務之功能，應隨主
          契約即579之15地號土地之移轉而移轉。且被上訴人
          於輾轉買受579之15地號土地時，曾詢問賣方系爭土
          地之所有權人是否同意讓579之15地號土地所有權人
          通行，當時土地出賣人吳茂田即出示系爭合約書，表
          示依系爭合約書第7條約定，579之15地號土地所有權
          人得通行系爭土地，並稱訴外人陳永聯於57年後所出
          賣之六甲段579之12、579之13、579之14地號土地亦
          需通行系爭土地始能聯絡公路，因六甲段579之12、5
          79之13、579之14、579之15地號土地均有通行之需要
          ，茲為避免土地通行糾紛，系爭土地所有權人願提供
          系爭土地予579之15地號土地所有權人通行，惟系爭
          土地所有權不予出賣云云。且被上訴人乙○○、甲○
          ○於買受579之15地號土地後，上訴人並未阻止被上
          訴人通行系爭土地，並於85年5月2日土地鑑界後，於
          86年5月1日至94年4月30日間，將與系爭土地相鄰之
          六甲段579之32地號土地出租予承租被上訴人戊○○
          所有建物之訴外人統德公司做停車場使用，又訴外人
          統德公司對外聯絡道路僅有系爭土地，故可知上訴人
          已自認系爭土地供被上訴人通行之事實。
    （四）另系爭土地係隨建築物申請建造之必備通行要件，並
          供六甲段579之12、579之13、579之14、579之15地號
          土地通行已達37年之久，是以，關於系爭土地使用協
          議之履行，已具公示外觀，並已形成一段相當時間之
          財產秩序狀態，系爭土地上伴隨有負擔之事實為第三
          人「明知」或「可得而知」者，該第三人於交易前，
          即得將系爭土地附有負擔之因素一併考慮而決定是否
          仍為交易；且不動產價值昂貴，依一般買賣不動產之
          習慣，買受人恆親至現場調查，以瞭解該不動產位置
          、現況、使用情形及權利關係，俾保取得之產權。是
          以訴外人陳永聯提供系爭土地供人通行，縱嗣後出賣
          系爭土地所有權，買受人仍應受系爭合約拘束，因通
          行權約定係買受人明知或可得而知之事實，蓋供鄰地
          通行之道路，此一使用事實，已公示於眾，故受讓人
          受系爭合約拘束，以兼顧法律秩序安定性與善意第三
          人之保障，自屬妥適。況系爭土地之前手即訴外人陳
          永聯、陳鶴係上訴人之公公、丈夫，其親情至深，
          且系爭土地已供眾人通行達37年之久，當知系爭土地
          之使用受限制以供通路之情。揆諸前開司法院大法官
          會議第349號解釋、高等法院94年度上字第447號判決
          及最高法院90年度台上字第1060號判決意旨，縱將系
          爭土地通行之協議歸類為債權契約，因上訴人應可得
          而知系爭土地通行協議之存在，依債權物權化之法理
          及維持法律秩序安定性，上訴人仍應受系爭合約中系
          爭土地通行協議之拘束。
    （五）綜上所述，系爭土地之用途係供鄰地通行之用，為上
          訴人明知或可得而知，且客觀上已具公示性，依債權
          物權化之法理及維持法律秩序之安定性，上訴人應受
          系爭土地通行使用協議之拘束。從而，被上訴人本於
          系爭合約請求上訴人容忍被上訴人通行系爭土地，上
          訴人不得為妨礙被上訴人通行之行為，應有理由。
    （六）系爭土地為既成巷路，具有公用地役關係，蓋：
          1.民法第787條所稱「無適宜之聯絡」，係指土地所
            有人之土地與公路隔離，全無進出之通路，或雖有
            進出之通路，但不適宜，致不能為通常之使用而言
            。又鄰地所有人土地如已成為「既成巷道」而有公
            用地役關係，可資供作土地所有人之土地通行至公
            路者，即不得謂土地與公路無適宜之聯絡。又公用
            地役關係乃私有土地而具有公共用物性質之法律關
            係，與民法上地役權之概念有間，久為我國法制所
            承認（參照司法院大法官會議第255號解釋、最高
            行政法院45年判字第8號及61年判字第435號判例）
            。既成道路成立公用地役關係，首須為不特定之公
            眾通行所必要，而非僅為通行之便利或省時；其次
            ，於公眾通行之初，土地所有權人並無阻止之情事
            ；其三，須經歷之年代久遠而未曾中斷，所謂年代
            久遠雖不必限定其期間，但仍應以時日長久，一般
            人無復記憶其確實之起始，僅能知其梗概（例如始
            於日據時期、八七水災等）為必要（參司法院大法
            官會議第400號解釋理由）。至究須經公眾通行達
            若干年代，始足取得公用地役關係，司法院大法官
            會議第400號解釋理由僅謂「應以時日久遠」，而
            未指明確切年代。於此，即應類推適用民法第772
            條、第769條及第770條規定，為認定公用地役關係
            取得時效之年限（最高行政法院92年度判字第1124
            號裁判意旨參照）。
          2.按74年3月13日修正公佈之臺灣省建築管理規則第2
            條第1項本文規定，建築基地面臨計劃道路或供公
            眾通行之既成巷路者，得申請指定建築線。第4條
            第l項規定，本規則所稱之供公眾通行之既成巷道
            ，係指符合左列各款條件：(1)巷路寬度自申請建築
            基地通至鄰近計劃道路之路段，寬度最少在2公尺
            以上，其寬度之計算，兩旁有排水溝或斷崖者，以
            水溝內緣或斷崖為準，無排水溝者，以該巷路兩旁
            建築物（或圍牆）間之最少淨距為準。(2)巷路旁之
            房屋已編有門牌者。(3)不妨礙都市計劃公共設施保
            留地者。另按臺南縣六甲鄉公所96年6月1日所建字
            第0960005563號函說明二載稱，本案依臺南縣政府
            96年4月20日府城都字第0960085288號函會議決議
            ：經查系爭六甲鄉○○路60巷業經六甲鄉公所於74
            年指定（示）建築線在案，本案請六甲鄉公所參照
            上開建築線指定成果及珊瑚路60巷5號（原興南戲
            院）建造執照資料，本於權責認定。
          3.系爭土地確經臺南縣政府指定為建築線之既成巷道
            ，被上訴人所有579之15地號土地面臨上開巷道，
            對外係以該巷道聯絡，此業經原審勘驗屬實。又系
            爭土地已供不特定公眾通行達38年之久，被上訴人
            得本於公用地役關係請求通行上訴人所有之系爭土
            地，上訴人所有權之行使應受限制，不得違反公眾
            通行之目的。是以，被上訴人所有579之15地號土
            地既有該供公眾通行之巷道用以對外聯絡，即非袋
            地，按上開司法院大法官會議解釋、行政法院判例
            及最高法院裁判意旨，自無依袋地通行權及特別優
            先通行權規定，請求通行系爭土地之必要。
    （六）上訴人於96年10月1日上訴理由狀另載稱：「事後歐
          爾南等人並未續為經營戲院，故使用借貸目的已消滅
          ，自應返還系爭土地予上訴人」等語，然訴外人陳永
          聯與歐爾南、郭清水2人於系爭合約書中有關系爭土
          地通行之協議，乃屬有對價關係之有償性質，非無償
          性質之使用借貸契約。按「稱使用借貸者，謂當事人
          一方以物交付他方，而約定他方於無償使用後返還其
          物之契約」，民法第464條定有明文。又「使用借貸
          必係無償，有償則非使用借貸。換耕田地，互有對價
          關係，自非無償」（參最高法院67年度台上字第2488
          號判例），觀系爭合約書第1條及第5條約定，可知訂
          約時訴外人歐爾南係為興建戲院而向訴外人陳永聯購
          地，而訴外人陳永聯則著眼於土地售予訴外人歐爾南
          蓋戲院，可帶動未面臨道路之買賣標的物週遭土地繁
          榮，有利於訴外人陳永聯其他土地價值增漲及出售，
          故願以較低價格出賣該買賣標的土地，雙方乃互得利
          益；反之，若訴外人歐爾南購地後，不做戲院使用，
          應賠償訴外人陳永聯20萬元，故訴外人陳永聯將土地
          出售予訴外人歐爾南，是希望以戲院之營運創造新興
          商圈，增加其鄰近戲院週遭土地之價值，惟若訴外人
          歐爾南取得土地後未興建戲院，則應給付訴外人陳永
          聯20萬元，作為訴外人陳永聯低價出售土地之補償。
          是訴外人陳永聯與歐爾南、郭清水間關於系爭土地通
          行之協議，乃屬有對價關係之有償性質，揆諸前開民
          法第464條規定及最高法院67年度台上字第2488號判
          例意旨，訴外人陳永聯與歐爾南、郭清水所簽訂之關
          於系爭土地通行之協議，非屬無償性質之使用借貸契
          約，故上訴人依使用借貸之法律關係，主張使用借貸
          目的已消滅，自應返還系爭土地予上訴人云云，並不
          足採。
    （七）再者，訴外人陳永聯為六甲段579之12、579之13、57
          9之14、579之15地號土地原所有權人，對上開土地之
          坐落位置及地形知之甚詳；又上開土地為建地，緊臨
          珊瑚路60巷，系爭土地為通行道路，故訴外人陳永聯
          出售上開土地前，對於上開土地日後要建築房屋及指
          定系爭土地為建屋之建築線，理當知悉。訴外人陳永
          聯於出售上開土地後，上開土地之所有權人進出全賴
          系爭土地，是以訴外人陳永聯提供系爭土地作為道路
          使用，非僅供戲院經營之用，而係供鄰地房屋及其基
          地所有權人通行之用。故此約定通行權契約之性質，
          與民法上使用借貸契約多基於特定人間之關係，重在
          當事人間之信賴，性質上非得當事人同意不得讓與者
          ，尚屬有別，應認為係具有拘束系爭土地受讓人效力
          之契約為當。
    （八）末按「讓與人不得將大於自己之權利讓與他人」之法
          理，上訴人之夫陳鶴既因繼承而取得系爭土地所有
          權，就供通行部分，已失其獨自使用權，其自無完整
          之所有權贈與上訴人之理。上訴人係因受贈而無償取
          得系爭土地，為衡平土地利用人間之利益，亦應認土
          地受讓人間對前手間土地使用約定亦應受其拘束。是
          以，系爭土地之協議於上訴人及被上訴人間，仍應受
          系爭土地使用協議效力之拘束。
    （九）綜上所陳，系爭合約係本諸土地物權之相鄰關係規定
          ，為物權契約，上訴人及被上訴人雖非訂約當事人，
          仍應繼受系爭合約之約束。縱認系爭合約僅係債權契
          約，然系爭合約中有關系爭土地通行權之協議履行，
          客觀上已具公示性，上訴人並可得而知系爭土地通行
          權協議之存在，是以上訴人仍應受系爭合約之拘束，
          被上訴人得依系爭合約向上訴人請求通行系爭土地。
          系爭土地通行之協議並非無償之使用借貸契約，上訴
          人自不得以使用借貸目的已消滅為由，拒絕被上訴人
          通行系爭土地。
    （十）此外，63年間，訴外人黃平輝申請建造執照時，經臺
          南縣政府核定之巷道寬度為4公尺，然依建築技術規
          則第2條第3項之規定，私設通行道路之長度大於20公
          尺者，則寬度不得小於5公尺，被上訴人欲通行之道
          路長度為55公尺，故寬度應不得小於5公尺；且依同
          法第117條第7項、第119條之規定，工廠類特定建築
          物總樓板地板面積為500平方公尺以下者，其基地臨
          接道路之長度不得小於4公尺，本件建物可供廠房作
          業面積為498.6平方公尺，故巷道寬度至少應為4公尺
          。
三、證據：除援用第一審所提證據外，補提土地狀況變動圖6紙
    、建築改良物登記簿影本等為證。
    理  由
壹、程序部分：
一、按「判決，除別有規定外，應本於當事人之言詞辯論為之」
    ，民事訴訟法第221條第1項定有明文。又「民事訴訟採不干
    涉主義，凡當事人所未聲明之利益，不得歸之於當事人，所
    未提出之事實及證據，亦不得斟酌之。倘法院就當事人所未
    提出之攻擊防禦方法，未曉諭當事人令其為事實上及法律上
    陳述而為適當完全之辯論前，遽行作為判決之基礎，致生突
    襲性裁判之結果，即與民事訴訟法第296條之1第1項、第297
    條第1項及第199條第1項、第2項規定有違」，最高法院94年
    度台上字第1641號判決可資參照。亦即在處分權主義與言詞
    辯論之原則下，法院不得就當事人未聲明之事項為判決，法
    院應以經言詞辯論之訴訟資料為基礎始得為之。查，本件被
    上訴人於原審起訴主張對系爭土地有通行權存在，係據系爭
    合約中有關通行權之約定，並未主張民法第787條法定通行
    權之規定，原審不察，就被上訴人所未提出之法律上主張，
    於未曉諭兩造令其為事實上及法律上陳述而為適當完全之辯
    論前，遽行作為判決之基礎，程序顯有重大瑕疵。
二、其次，按第一審之訴訟程序有重大之瑕疵者，第二審法院得
    廢棄原判決，而將該事件發回原法院。但以因維持審級制度
    認為必要時為限。前項情形，應予當事人陳述意見之機會，
    如兩造同意願由第二審法院就該事件為裁判者，應自為判決
    。依第一項之規定廢棄原判決者，其第一審訴訟程序有瑕疵
    之部分，視為亦經廢棄，民事訴訟法第451條定有明文。而
    依同法第436條之1之規定，上開規定，於簡易訴訟事件第二
    審之訴訟程序亦準用之，是以原審訴訟程序有重大瑕疵者，
    如兩造同意願由第二審法院就該事件為裁判者，第二審法院
    則應自為判決。查本件原審之訴訟程序，雖有前述程序上之
    重大瑕疵，惟兩造於本院97年9月9日審理時，已同意由本院
    直接審理等語（見97年9月9日準備程序筆錄；本院卷第139
    頁），因此，本院無須廢棄原判決，而將本事件發回原審法
    院審理之必要。
三、再者，按原告於判決確定前，得撤回訴之全部或一部，但被
    告已為本案之言詞辯論者，應得其同意；次按除本章（第二
    審程序）別有規定外，前編第1章（通常訴訟程序）之規定
    ，於第二審程式準用之；又前開規定，對於簡易程序之第一
    審判決提起之上訴程序準用之，民事訴訟法第262條第1項及
    第463條、第436條之1第3項分別定有明文。本件被上訴人就
    其於原審起訴請求「確認原告（即被上訴人）就被告（即上
    訴人）所有如臺南縣麻豆地政事務所複丈日期96年6月21日
    之土地複丈成果圖（見原審卷第287頁）所示台南縣六甲鄉
    ○○段1372之5地號土地如圖所示編號1372之5A部分、面積3
    9平方公尺土地有通行權存在」之部分，因上開土地係訴外
    人陳鶴所有，並非上訴人所有，故被上訴人於98年8月20
    日本院審理時就確認上開1372之5地號土地如圖所示編號137
    2之5A部分、面積39平方公尺土地有通行權存在之部分請求
    撤回起訴，且為上訴人所同意（見本院卷第250頁），經核
    與上開規定並無不合，此部分既經被上訴人撤回起訴，本院
    自無庸再予審酌。基此，被上訴人本件請求確認通行權存在
    之訴，其請求確認範圍應為「確認被上訴人就上訴人所有如
    原審附圖（即前述土地複丈成果圖）所示臺南縣六甲鄉○○
    段1372之2地號土地如附圖所示編號1372之2A部分、面積26
    平方公尺，及同段1372之3地號土地如附圖所示編號1372之
    3A部分、面積48公尺之土地有通行權存在。」。
貳、實體部分：
一、本件被上訴人即原審原告起訴主張：
    （一）579之15地號土地係被上訴人甲○○、乙○○共有，
          其上同段222建號之廠房係被上訴人戊○○所有，579
          之15地號土地與上訴人所有同段1372之3地號土地毗
          鄰，而被上訴人所有之579之15地號土地與公路無適
          宜之聯絡，為一袋地。又被上訴人乙○○、甲○○所
          有之579之15地號土地之前手即訴外人歐爾南、郭清
          水係於57年9月7日向訴外人陳永聯購買，因被上訴人
          乙○○、甲○○所有之579之15地號土地係袋地，故
          當時之賣方即上訴人之前手，即於系爭合約書第7條
          約定「乙方要進入新建戲院之道路要由六甲段五七九
          號之七直透至戲院前以免影響雙方之利益」，已明確
          約定提供系爭土地供後面土地通行之用。上訴人自原
          出賣人即訴外人陳永聯之子陳鶴繼受系爭土地，自
          亦繼受前手之義務，詎上訴人竟於94年9月30日起至9
          5年1月間陸續圍堵交通，開挖路面，斷絕交通，並以
          鋼板圍牆阻塞通行，並埋設混凝土板牆，阻斷通行，
          致被上訴人之通行權受到侵害。
    （二）觀系爭合約書第1條及第5條約定，可知訂約時訴外人
          歐爾南係為興建戲院而向訴外人陳永聯購地，而訴外
          人陳永聯則著眼於土地售予訴外人歐爾南蓋戲院可帶
          動未面臨道路之買賣標的物週遭土地繁榮，有利於訴
          外人陳永聯其他土地價值增漲及出售，故願以較低價
          格出賣該買賣標的土地，雙方乃互得利益；反之，如
          訴外人歐爾南購地後，不做戲院使用，應賠償訴外人
          陳永聯20萬元。訴外人陳永聯將土地售與訴外人歐爾
          南，原是希望以戲院之營運創造新興商圈，增加其鄰
          近戲院週遭土地之價值，惟若訴外人歐爾南取得土地
          後未蓋戲院，則應給付其20萬元作為低價出售土地之
          補償。顯然關於土地之利用方式，於符合土地及建築
          相關法規時，出賣人並無限制用途之權利，只是因不
          同用途影響附近土地客觀交易價值時，買賣雙方就已
          約定買賣金額事先議定一補償方法。嗣訴外人歐爾南
          確實依約興建戲院經營，訴外人陳永聯亦趁機出售鄰
          近之六甲段579之12、579之13、579之14地號等3筆土
          地，隨後分割成13筆建築用地，符合上開土地買賣之
          約定。惟數年後，因環境改變，民眾閒暇娛樂不再以
          看電影為唯一選擇，戲院難以經營始結束，期間戲院
          及坐落之基地數次易手，輾轉由被上訴人取得。
    （三）訴外人陳永聯賣土地予訴外人歐爾南時即約定提供系
          爭土地供訴外人歐爾南興建之建築物使用，以連接訴
          外人歐爾南所有之579之7地號土地通行道路。系爭合
          約書第7條約定「乙方要進入新建戲院之道路要由六
          甲段五七九號之七直透至戲院前，以免影響雙方之利
          益」，旨在彰顯訴外人陳永聯無償提供系爭土地供通
          行使用及訴外人歐爾南應擇損害訴外人陳永聯土地最
          小方法通行之意旨，並無若訴外人歐爾南購買土地後
          不做戲院使用，則訴外人陳永聯將不再無償提供系爭
          土地供通行之約定，此與系爭合約書第5條內容對照
          ，益為顯然。又訴外人陳永聯將579之15地號土地賣
          予訴外人歐爾南時，579之15地號土地並無適當道路
          供通行使用，而由訴外人陳永聯允諾無償提供系爭土
          地供通行，訴外人歐爾南亦以訴外人陳永聯之同意通
          行為基礎而得於57年申請建造執照建築地上物。是訴
          外人陳永聯提供系爭土地，縱解釋為使用借貸性質，
          則使用借貸目的亦為供579之15地號土地及其地上建
          物使用，非僅供戲院使用。故建築物不論係做戲院經
          營或其他用途使用，其地理位置、環境均無變異，通
          行系爭土地以連接道路需求猶在，且上訴人及其前手
          陳鶴於建築物不再做戲院使用後，亦分別自86年5
          月1日起至87年4月30日止及自93年5月1日起至94年4
          月30日止，將與系爭土地相鄰之同段579之32地號土
          地出租予承租被上訴人戊○○所有建物之訴外人統德
          公司做停車場使用。如上訴人認建築物因非繼續做戲
          院使用，借貸目的已盡，則為何仍出租土地供停車之
          用，未即時請求被上訴人返還系爭通行之土地？上訴
          人所為與其主張前後相異，故其抗辯不足採信。
    （四）綜上，本件被上訴人確認通行權之訴，即係依系爭合
          約書、建築執照，請求確認被上訴人就上訴人所有之
          系爭土地有通行權存在。
二、上訴人即原審被告則以：
    （一）訴外人陳永聯出賣579之15地號部分土地予訴外人歐
          爾南及郭清水，雖同意「乙方要進入新建戲院之道路
          要由六甲段五七九號之七直透至戲院前，以免影響雙
          方之利益」，然上揭約定係訴外人陳永聯同意若買受
          人興建戲院使用，始同意買受人通行其所有之系爭土
          地，以繁華附近土地，嗣訴外人歐爾南等人並未續為
          經營戲院，故使用借貸目的已消滅，應返還系爭土地
          予上訴人。民法規定買賣不破租賃，並沒有買賣不破
          使用借貸原則。
    （二）系爭土地北側同段1372之5地號土地前為訴外人六甲
          鄉○○○○道路，經上訴人向鈞院民事庭訴請拆除返
          還土地，亦經和解，並於85年4月28日拆除回復原狀
          在案，而被上訴人為訴外人六甲鄉公所承辦人員，應
          無不知之理，故若仍存有上揭使用借貸關係，被上訴
          人理應據理力爭，絕無放任訴外人六甲鄉○○○○路
          面返還土地予上訴人之理。
三、原審判決上訴人敗訴，上訴人不服，提起上訴，並聲明如前
    開上訴聲明所示。
四、兩造不爭執之事實：
    （一）臺南縣六甲鄉○○段579之15地號土地係被上訴人乙
          ○○、甲○○共有，地上建物坐落六甲段222建號之
          廠房係被上訴人戊○○所有，現未租予任何人使用，
          該土地與上訴人所有之同段1372之3地號土地相鄰。
    （二）被上訴人甲○○、乙○○共有之土地如欲通行至中華
          路，則須經過1372之2、1372之5、1372之3地號如原
          審判決附圖所示1372之2A、1372之5A、1372之3A部分
          土地，以連接訴外人歐爾南所有之579之7地號土地。
    （三）被上訴人乙○○、甲○○共有之前開土地之前所有權
          人於57年9月7日時為訴外人歐爾南、郭清水共有。
    （四）訴外人歐爾南、郭清水於57年9月7日自上訴人配偶之
          父陳永聯購買土地。
    （五）購地時買賣契約書（即系爭合約書）中第7條約定乙
          方要進入新建戲院之道路要由六甲段579之7地號土地
          直透至戲院前，以免影響雙方之利益。
    （六）坐落臺南縣六甲鄉○○段1372之2、1372之3、1372之
          5地號等3筆土地係訴外人陳鶴繼承自訴外人陳永聯
          之遺產，訴外人陳鶴將其中同段1372之2、1372之3
          地號土地贈與並移轉登記予上訴人，同段1372之5地
          號土地之所有權人則仍為訴外人陳鶴。
    （七）被上訴人甲○○、乙○○共有之土地係自訴外人歐爾
          南等、吳河木、林錦源等、吳茂田等、陳月美、戊○
          ○等6次移轉所取得。
    （八）本件被上訴人所主張者為契約之約定通行權，並非法
          定通行權。
五、兩造協議簡化本件爭執要點為：
    （一）訴外人歐爾南、郭清水與陳永聯於57年9月7日所訂立
          之系爭合約書有關第7條通行約定，是否效力及於上
          訴人及被上訴人？
    （二）系爭合約書第7條所指之通行內容是否即為原審判決
          附圖所示1372之2A、1372-3A部分土地？
    （三）被上訴人若有通行權，其通行路面寬度為幾公尺為適
          當？
    （四）被上訴人戊○○得否依系爭契約關係對上訴人主張通
          行權？
六、得心證之理由：
    （一）被上訴人乙○○、甲○○所共有坐落臺南縣六甲鄉○
          ○段579之15地號土地，原係訴外人歐爾南、郭清水
          於57年9月7日向訴外人陳永聯購買，嗣由訴外人吳河
          木於60月5月25日經法拍取得，訴外人林錦源於65年3
          月17日向訴外人吳河木購買，之後依序由訴外人吳茂
          田、陳月美、戊○○等人取得上開土地所有權，最後
          由被上訴人乙○○、甲○○經由買賣而共有上開土地
          ，被上訴人戊○○則係經由買賣取得坐落上開土地上
          同段222建號建物。又同段1372之2、1372之3、1372
          之5地號土地原係訴外人陳永聯所有，於訴外人陳永
          聯死亡後由其子陳鶴繼承，嗣訴外人陳鶴將同段
          1372之2、1372之3地號土地贈與並移轉登記予上訴人
          ，而同段1372之5地號土地之所有權人則仍為訴外人
          陳鶴等情，除有土地登記謄本、建物登記謄本、土
          地登記簿及異動索引附於原審卷及本院卷可參外（見
          原審卷第11至13頁、第165至167頁；本院卷第84至85
          頁、第227至228頁），並有被上訴人所提出之相關土
          地變動狀況圖附於本院卷可資佐參（見本院卷第108
          至113頁），復為兩造所不爭執，應堪信真實，合先
          敘明。
    （二）被上訴人依據其前手即訴外人歐爾南、郭清水與上訴
          人前手即訴外人陳永聯於57年9月7日簽訂之系爭合約
          書第7條：「乙方要進入新建戲院之道路要由六甲段
          五七九號之七直透至戲院前以免影響雙方之利益」之
          內容，主張被上訴人對系爭土地有約定之通行權，然
          為上訴人所否認，並以前詞置辯，足見本件之爭執所
          在即為上訴人與被上訴人乙○○、甲○○之前手於57
          年9月7日簽訂之系爭合約書第7條有關通行之約定，
          其效力是否仍及於兩造？經查：
          1.按「鄰地所有人間所訂之約定通行權契約，僅於當
            事人間發生債之效力。其債權債務之主體，以締結
            契約之當事人為準，應由各該當事人行使契約上之
            權利或負擔其義務。主體如有變更，係屬更改或契
            約承擔之性質，非得契約原當事人之同意，不得為
            之」，最高法院87年台上字第1964號判決可資參照
            。查系爭合約書係訴外人陳永聯與歐爾南、郭清水
            於57年9月7日所簽訂，顯見系爭合約之債權債務主
            體應係訴外人陳永聯與歐爾南、郭清水，而應由訴
            外人陳永聯與歐爾南、郭清水行使系爭合約上之權
            利或負擔其義務。
          2.嗣後臺南縣六甲鄉○○段1372之2、1372之3地號土
            地由上訴人於92年10月15日取得所有權，同段579
            之15地號土地則由被上訴人乙○○、甲○○於93年
            2月25日取得所有權，故系爭合約中之土地所有權
            人現已變更為上訴人與被上訴人乙○○、甲○○一
            節，雖為兩造所不爭執，然因系爭合約之債權債務
            主體仍應係訴外人陳永聯與歐爾南、郭清水，尚不
            因系爭合約中之土地所有權變更，而當然隨之變更
            。又系爭合約之主體如有變更，則係屬更改或契約
            承擔之性質，非得契約原當事人之同意，不得為之
            ，而被上訴人既未能舉證證明原系爭合約之當事人
            業已同意上訴人與被上訴人乙○○、甲○○成為系
            爭合約之當事人，故尚難遽認上訴人與被上訴人乙
            ○○、甲○○係系爭合約之債權債務主體。從而，
            被上訴人乙○○、甲○○逕執系爭合約而主張得以
            通行上訴人所有之系爭土地，已非有理。
          3.又縱因同段1372之2、1372之3地號等土地原係訴外
            人陳永聯所有，於訴外人陳永聯死亡後由其子陳鶴
            繼承，嗣訴外人陳鶴將同段1372之2、1372之3
            地號土地贈與並移轉登記予上訴人，而認上訴人於
            取得同段1372之2、1372之3地號土地時，應繼受訴
            外人陳永聯與歐爾南、郭清水間簽訂之系爭合約書
            中有關通行權之約定，而負有提供系爭土地予訴外
            人歐爾南、郭清水通行之義務，惟被上訴人乙○○
            、甲○○取得同段579之15地號土地所有權係在上
            訴人取得同段1372之2、1372之3地號土地所有權之
            後，參照前開最高法院87年台上字第1964號判決意
            旨，被上訴人乙○○、甲○○如欲成為系爭合約之
            當事人，則仍須先獲得上訴人之同意，而上訴人既
            否認被上訴人乙○○、甲○○對系爭土地有通行權
            存在，應可認上訴人並不同意被上訴人乙○○、甲
            ○○成為系爭合約之當事人，故亦難遽認系爭合約
            之效力及於上訴人與被上訴人乙○○、甲○○。
          4.至於被上訴人乙○○、甲○○雖據司法院大法官會
            議第349號解釋、臺灣高等法院94年度上字第447號
            判決及最高法院90年度台上字第1060號判決等內容
            ，主張如其事實為第三人「明知」或「可得而知」
            ，縱為債權契約，其契約內容仍非不得對第三人發
            生法律上之效力，故上訴人應受系爭合約書中有關
            通行約定之拘束云云。然而：
            詳觀系爭合約書第7條之意涵，在於訴外人陳永
              聯提供系爭土地予訴外人歐爾南、郭清水使用，
              雙方並非共有關係，亦非屬分管契約，而須考量
              共有人間之和諧、共有物之利用及維持法律秩序
              之安定等因素，認其具有物權契約性質之必要，
              故本件實無法與分管契約情況相比擬，而認有適
              用司法院大法官會議第349號解釋理由書內容之
              情形。
            另觀系爭合約書第7條之內容，當事人間之法律
              關係，性質上應較近於使用借貸關係，故被上訴
              人尚無法基於租賃關係，而依民法第425條規定
              有所主張。被上訴人雖另辯稱：訴外人陳永聯將
              土地售予訴外人歐爾南，乃希望以戲院之營運創
              造新興商圈，增加週遭土地之價值，若訴外人歐
              爾南取得土地後未興建戲院，則應給付訴外人陳
              永聯20萬元，作為訴外人陳永聯低價出售土地之
              補償，故系爭土地通行之協議，乃屬有對價關係
              之有償性質，非無償性質之使用借貸契約云云，
              然因被上訴人之上開抗辯，僅能說明當初雙方買
              賣土地及決定價格之動機，尚難認為就「使用系
              爭土地」之代價為何有所約定，故系爭合約書第
              7條應為使用借貸關係。從而，被上訴人依據臺
              灣高等法院94年度上字第447號裁判意旨抗辯其
              有就系爭土地有通行權，亦顯有誤解。
            此外，綜合上開解釋及判決之意旨內容，因可知
              於受讓人係「明知」或「可得而知」原契約存在
              之情形下，始能斟酌是否受讓該存有負擔之土地
              ，若其仍受讓該土地，則該土地上原存有之約定
              ，縱為債權契約，其契約內容仍非不得對受讓人
              發生法律上之效力，蓋因於此情形下，應可認受
              讓人於受讓土地時，已同意受原契約之拘束。惟
              上開解釋意旨亦明白揭露，受讓人若不知悉受讓
              之土地上有負擔存在，亦無可得而知之情形，受
              讓人仍受讓與人所訂分管契約之拘束，將有使善
              意第三人受不測損害之虞，與憲法保障人民財產
              權之意旨有違。雖系爭契約之當事人陳永聯為上
              訴人之公公，然系爭契約於57年9月7日簽訂時，
              上訴人年僅19歲（上訴人為38年11月15日生），
              嗣系爭土地先由上訴人之夫即訴外人陳鶴受讓
              後再輾轉由上訴人於92年間受讓，期間歷經35年
              ，上訴人僅係嫁過門之媳婦，其於受讓時對35年
              前公公陳永聯曾與被上訴人之前手歐爾南等人簽
              訂系爭合約一節未必知悉，至系爭土地客觀上縱
              有供人通行之事實，然供人通行之原因多端，或
              係土地所有權人自願提供，甚或被迫提供，不能
              因土地有供人通行之事實，即推定上訴人應知悉
              或可得知悉系爭土地有因系爭合約約定之通行權
              負擔存在。況被上訴人甲○○、乙○○受讓系爭
              土地係經6次移轉始取得所有權，實難僅因系爭
              合約初始之當事人陳永聯為上訴人之公公，或系
              爭土地有供人通行之事實，即推定上訴人知悉或
              可得知悉系爭土地伴隨有以契約約定通行權之負
              擔存在，故被上訴人乙○○、甲○○據上開解釋
              及判決意旨，主張上訴人應受系爭合約拘束，顯
              非有理。
    （三）再者，被上訴人戊○○僅係同段222建號建物之所有
          權人，而系爭合約則為土地買賣合約，與前開建物完
          全無涉，且詳觀系爭合約書之內容，可知該通行權之
          約定應僅存在訂約之當事人間，故被上訴人戊○○主
          張依據系爭合約其亦可通行系爭土地，顯非有理。況
          縱認該通行權之約定於相關土地所有權人間亦生效力
          ，然因被上訴人戊○○僅係上開建物之所有權人，並
          非系爭合約書所載土地之所有權人，故仍無從主張該
          系爭合約效力及於其與上訴人之間。從而，被上訴人
          戊○○同據系爭合約主張就上訴人所有之系爭土地有
          通行權存在，實無理由，應予駁回。
    （四）綜上所述，系爭合約應僅具債權效力，而無物權契約
          或準物權契約之效力，而上訴人與被上訴人乙○○、
          甲○○既非系爭合約之債權債務主體，故被上訴人乙
          ○○、甲○○徒執系爭合約而主張得以通行系爭土地
          ，已非有理。且被上訴人亦未能舉證證明上訴人於受
          讓系爭土地時，明知或可得而知有系爭合約約定通行
          權之負擔存在，而上訴人並不同意被上訴人乙○○、
          甲○○成為系爭合約之訴外人陳鶴當事人，故被上
          訴人乙○○、甲○○主張依據系爭合約之法律關而認
          就系爭土地有通行權存在，洵屬無據。另被上訴人戊
          ○○僅係同段222建號建物之所有權人，故其亦顯不
          得據系爭合約而主張就系爭土地有通行權存在。
    （五）從而，原審判決確認被上訴人就上訴人所有之如臺南
          縣麻豆地政事務所複丈日期96年6月21日之土地複丈
          成果圖所示臺南縣六甲鄉○○段1372之2地號土地之1
          372之2A部分，面積26平方公尺、同段1372之3地號土
          地如圖所示編號1372之3A部分，面積48平方公尺土地
          有通行權存在，自有未洽（另確認被上訴人就上訴人
          所有之同段1372之5地號土地如圖所示編號1372之5A
          部分，面積39平方公尺土地有通行權存在部分，則業
          經被上訴人撤回起訴）。上訴意旨指摘原判決不當，
          求予廢棄改判，為有理由，自應由本院予以廢棄改判
          如主文第2項所示。
七、本件判決基礎已臻明確，本院整理兩造其餘爭點，暨兩造就
    此所為之主張、陳述及所提之證據，經審酌均與本院上揭判
    斷不生影響，爰不一一詳予論述，附此敘明。
八、末按法院為終局判決時，應依職權為訴訟費用之裁判。上級
    法院廢棄下級法院之判決，而就該事件為裁判或變更下級法
    院之判決者，應為訴訟總費用之裁判；受發回或發交之法院
    為終局之判決者亦同。又訴訟費用，由敗訴之當事人負擔。
    共同訴訟人，按其人數，平均分擔訴訟費用。民事訴訟法第
    87條、第78條及第85條第1項前段分別定有明文。查本件第
    一審訴訟費用為7,045元（第一審裁判費3,000元、土地分割
    複丈費4,045元），第二審訴訟費用8,620元（第二審裁判費
    4,500元、土地分割複丈費4,120元），合計15,665元，應由
    敗訴之被上訴人負擔，爰併予確定其應負擔之訴訟費用額如
    主文第3項所示。
九、據上論結，本件上訴為有理由，依民事訴訟法第436條之1第
    3項、第450條、第451條、第78條、第85條第1項前段、第87
    條，判決如主文。
中    華    民    國    98    年    9     月    3     日
                  民事第三庭    審判長法  官  高榮宏
                                      法  官  蔡孟珊
                                      法  官  陳志成
以上正本係照原本作成。
本判決不得上訴。
中    華    民    國    98    年    9     月    3     日
                                      書記官  陳淑芬


司法院資訊處製作；財團法人民間司法改革基金會備份。
